最　高　行　政　法　院　判　決　　　　　　　　　九十一年度判字第一○七八號
　　再 審原 告　甲○○
　　再 審被 告　財政部臺灣省北區國稅局
　　代　表　人　林吉昌
右當事人間因綜合所得稅事件，再審原告對本院中華民國八十八年六月十日八十八年
度判字第二三九一號判決，提起再審之訴，本院判決如左：
　　主  文
再審之訴駁回。
再審訴訟費用由再審原告負擔。
　　事  實
緣再審原告民國八十年度綜合所得稅結算申報，再審被告以其漏報取自國防部中山科
學研究院（以下簡稱中科院）之薪資所得計新臺幣（下同）二三○、七一八元，乃核
定補徵稅額一一、六七四元。再審原告不服，就取自中科院薪資所得二三○、七一八
元部分，申請復查結果，未獲變更，循序提起行政訴訟，亦遭本院八十八年度判字第
二三九一號判決（以下稱原判決）駁回，遂以原判決有舊行政訴訟法第二十八條第一
款、第七款即新行政訴訟法第二百七十三條第一項第一款、第九款再審事由，提起再
審之訴。茲摘兩造訴辯意旨如次：
再審原告起訴意旨略謂︰一、稅捐稽徵法第一條之一．．．但有利於納稅義務人者，
對於尚未核課確定之案件適用之：稅捐稽徵法第一條明定：「財政部依本法或稅法所
發布之解釋函令，對於據以申請之案件發生效力。但有利於納稅義務人者，對於尚未
核課確定之案件適用之」。是以財政部稅制委員會於七十九、八十三、八十七年度所
出版各年度所得稅法令彙編及八十六年稅捐稽徵法令彙編中，其首揭財政部七十九年
十月十八日台財稅第000000000函、八十三年八月三十一日台財稅第八三一
六○七六六一號函、八十七年九月二十一日台財稅第八七一九六五三六六號函、八十
六年七月十一日台財稅第八六一○七○○六九號函各函示皆再三對全國人民揭示：「
本部及各權責機關在民國某年某月某日前發布所得稅釋示函令，凡未編入該各年度版
之所得稅法令彙編中，自民國七十九年十一月五日、八十三年十月一日、八十六年八
月一日、八十七年十月一日起，非經本部重行核定，一律不再援引適用，經再審原告
詳查各該年度版之所得稅法令彙編，皆未列入財政部六十八台財稅三八五○一號函、
行政院八十四年台八十四財三七○○七號函，依上開各函示之意旨，應為無效之函示
，必經各權責機關重新核定後，始重新生效，就稅捐稽徵法第一條之一之立法旨意，
對據以申請案件發生效力，且為對納稅義務人有利者，應適用之，故財政部（六八）
台財稅三八五○一號函及行政院八十四年台八十四財三七○○七號函對中科院非軍職
人員無拘束力，政府機關施政最忌反覆無常，憲法層次的「禁反言」原則，具有拘束
立法、司法、行政三者之效力，合先明。二、一般人民及輿論皆為中科院非軍職人
員抱屈，故應有「信賴保護原則」之適用：所得稅法第四條第八款於五十二年修訂公
布施行，稅捐稽徵機關理應於五十五年中科院創立時，據以主張中科院非軍職人員所
領「品位加給或技術津貼」為應稅所得，方無瀆職行政疏失之責任發生。卻遲至六十
八年方在檢舉人檢舉下，才匆匆以（六八）台財稅三八五○一號函徵免原則，以「如
係、如屬」等關鍵詞授權中科院自行認定「品位加給、技術津貼」為合於所得稅法第
四條第八款之免納所得稅之研究補助費，且行政院、國防部、中科院基於國防武器自
主研發政策需要，並未示知員工知悉財政部八十五年十二月五日發文台財稅第八五一
九二八○九一號函第三節引國防部八十五年十月九日珍琥字第二五二六號之文。且財
政部雖發文給國防部後，歷經十四載，卻無進一步具體作為，實在難以令人相信，唯
一合理的解釋，就是配合歷任行政院長的國防武器自主研發的政策，所增進公共利益
實遠大於「品位加給或技術津貼」稅課利益而不作為的，是以中科院非軍職人員之「
品位加給及技術津貼」的免稅權利是執行國家基本國策所獲得的人民之其他自由與權
利，合於憲法第二十二條及第二十三條，且與促進產業升級條例同為合於租稅優惠獎
勵原則之定義：「【租稅優惠】者在於具有相同負擔能力，為誘導其某一特定行為，
以違反【量能原則】創造租稅特權取得租稅利益，是以租稅優惠之憲法審查標準在於
目的【所獎勵誘導之行為】與手段【租稅特權】間是否符合【比例原則】，基於此原
則（憲法第二十三條）及憲法第一百六十六條、第一百六十七條及憲法增修條文第十
條基本科學研究發展國策，即以誘導激發中科院非軍職人員自主防衛武器的原創力，
以最高行政裁量權核于「品位加給或技術津貼」為免稅待遇，何況就所得稅法第四條
第八款前段、稅捐稽徵法第一條之一及第四十八條之三的立法本意，及所得稅法令彙
編、稅捐稽徵法令彙編首揭各函示之意旨下，中科院員工及一般人民皆已相信其為「
品位加給及技術津貼」實質免稅的既存法秩序之存在，實已擁有「信賴保護原則」之
適用；鈞院對中科院數百份判決理由書中，皆指明「信賴保護原則」，係指人民信賴
政府機關之決定，就其生活關係已有適當之安排，應給予保護或給予合理補償而言。
」三、監察院認為對非軍職人員不公及為非可歸責於納稅義務人者之案件：監察院在
（八五）院台財字第二四五七號函中，亦調查指出桃園縣稅捐稽徵處大溪分處於八十
年四月八日回復檢舉納稅義務人，亦認為「研究加給、技術津貼」係政府為獎勵科技
人員研究工作之補助費，而再審被告於八十二年四月十五日北區國稅三第八二○○七
三○七號函認「品位加給及技術津貼可否適用所得稅法第四條第八款，亦有疑義，應
採不溯及既往原則，明定自．．．」所以本案未納稅，非可歸責於納稅義務人，又監
察院分別於八十七年十一月二十日以（八七）院台財字第八七二二○○五八○號、及
十二月二十二日（八七）院台財字第八七二二○○六五八號函亦表明對中科院非軍職
員工之處置顯非公平，而係中科院及稅捐機關之行政疏失所致，就桃園縣稅捐稽徵處
大溪分處於八十年四月八日之函覆檢舉當事人之函，中科院非軍職員工主觀上並無違
章漏稅之故意，應享有「信賴保護原則」。四、李前總統之裁示與見解：甲、於八十
五年五月八日在中常會指責：「中科院之補稅問題，五年前就已發生，有交代了很多
次，但相關單位都沒果斷解決問題，到底是誰的錯，要徹底去了解，如果是政府的錯
，政府應該負責加以解決，錢應該由政府支出。」（八十五年五月九日聯合報刊載）
乙、於八十四年十月十二日在國軍軍事會議中裁示：「中科院非軍職員工所領之品位
加給及技術津貼所得稅追繳案，財稅單位對於法律之引用不宜因時而異，以溯及既往
方式追課亦有不妥，本案涉及人數眾多，波及層面甚廣，其可能衍生相關之社會問題
應予重視，希行政院相關單位重視，儘速妥善處理，以免影響政府威信及當事人權益
。」（行政院秘書長台三七○○七號函）。五、最高行政法院鍾院長見解、八十七年
十月十二日工商時報第四版刊出記者就中科院非軍職員工所得稅行政訴訟事件，訪問
鍾院長，鍾院長建議應由財政、國防兩部協商解決，由此可知本案所得稅追補繳案，
錯不在員工。六、本案中科院於八十五年二月十二日補寄之扣繳憑單係偽造文件：按
中科院於八十三年以前所開具之扣繳憑單上所填載之扣繳義務人為院長劉曙晞上將，
但中科院於八十五年二月十二日補寄已退休或現職員工有關「品位加給或技術津貼」
之扣繳憑單上所填記之扣繳義務人竟是已離職他調多時之前主計處長周和漢與陳榮讚
兩人，經查證兩人皆言中科院其時之主計處長吳俊勢少將皆未徵詢兩人之同意，即擅
自用其二人之名義補發此一有違法理之扣繳憑單，而具有調查偵搜權之稅捐機關，竟
以此不合法補發之扣繳憑單追補稅依據，實有違具有調查偵搜權之機關，不得以非法
手段所獲得之證據，為課人民以納稅義務之憑證的證據法則限制。試問如無扣繳憑單
客觀平實記載所得應稅金額，則稅捐稽徵機關與納稅義務人之糾紛將永無寧日。而鈞
院認為不以扣繳憑單之有無作為課稅之唯一依據，亦有待商榷，而周和漢、陳榮讚與
吳俊勢等人以奉命行事為由，打國家賠償法，則屬另一大事。七、本案經鈞院認定「
品位加給或技術津貼」為中科院非軍職員工之薪資所得，必定要補徵所得稅，則中科
院非軍職員工自五十五年成立至八十四年十二月底止，退休離職員工不少，即可向國
防部暨中科院請求補發全額退休金差額，將使國庫損失甚鉅，且對於去逝之員工其欠
稅如何處理，退休金之差額是否其家屬亦可要求追補，故本案應以憲法第十五條、第
二十二條、第二十三條、及所得稅法第四條第八款前段、稅捐稽徵法第一條之一、第
四十八條之三、所得稅法令彙編首揭三函、稅捐稽徵法令彙編首揭函示、桃園縣稅捐
稽徵處大溪分處八十年四月八日函復檢舉人之函暨長達二十八年之久實質免稅所成之
既存法律秩序，以及「信賴保護原則」「比例原則」等憲法層次相一致之倫理價值觀
之原則來審慎判決，以維原告權益。綜上所述，財政部及其所屬各區國稅局認事用法
反覆無常，明顯違反稅捐稽徵的法定程序正義及信賴保護原則，不應補課五年稅。為
此，請行言詞辯論，並命中科院參加訴訟，察明事實後，判決廢棄原判決，並撤銷原
處分及一再訴願決定等語。
再審被告答辯意旨略謂：一、經查中科院之預算雖分別依計畫編列人事費支應其員工
之各項給與，但實際上領受「科技品位加給」或「技術津貼」之非軍職人員，無論配
屬之單位或參與不同計畫，悉依該院所訂「科技人員品位加給支給標準表」、「技術
員薪給標準表」之等級，每月按職級定額領取「科技品位加給」或「技術津貼」。該
院與其聘僱人員之約定事項亦載明所指薪給，除實物代金及眷補費外，包括全部給與
，是以該院非軍職人員所領受之「科技品位加給」或「技術津貼」，核屬其因提供勞
務所取得之報酬，另再審被告於八十二年間曾派員前往該院現場瞭解結果，該院支付
非軍職人員之「科技品位加給」及「技術津貼」係採按月給付方式，是原核定以系爭
薪資所得（研究補助費或品位加給）二三○、七一八元，併課當年度綜合所得稅，核
定應補稅額一一、六七四元，要無不合，請予維持。又本件原核定發單補徵稅款，並
未逾前揭稅捐稽徵法第二十一條所定核課期間，所稱基於信賴利益不宜追溯補徵等節
，殊無足採。二、至再審原告主張各節，前經鈞院行政訴訟判決，業已詳為審酌論駁
在案，並無適用法規錯誤之情形，再審原告仍執前詞反覆訴求，殊難謂為有理由，又
其以原判決「適用法規錯誤」之理由，提起再審之訴，亦僅為再審原告對法律見解之
歧異，要難符合舊行政訴訟法第二十八條第一款規定之要件，是所訴核不足採。為此
，請判決駁回再審原告之再審之訴等語。
　　理  由
按新行政訴訟法第二百七十三條第一項第一款所謂「適用法規顯有錯誤者」，係指原
判決所適用之法規與現行法律有所牴觸或有效之判例解釋有所違反者而言，至於事實
認定錯誤或法律上見解之歧異，不得謂為適用法規顯有錯誤。本件原判決係以：按中
華民國政府或外國政府，國際機構、教育、文化、科學研究機構、團體，或其他公私
組織，為勵進修、研究或參加科學或職業訓練而給與之學金及研究、考察補助費
等所得，免納所得稅。但受領之學金或補助費，如係為授與人提供勞務所取得之報
酬，不適用之，為行為時所得稅法第四條第八款所規定。又凡公、教、軍、警、公私
事業職工薪資及提供勞務者之所得，為薪資所得，該項所得之計算，以在職務上或工
作上取得之各種薪資收入為所得額；前項薪資包括薪金、俸給、工資、津貼、歲費、
金、紅利、各種補助費及按月或按年分期給付之退休金或養老金。但為雇主之目的
，執行職務而支領之差旅費、日支費及加班費不超過規定標準者，及依同法第四條規
定免稅之項目，不在此限，復為同法第十四條第一項第三類所明定。本件再審原告八
十年度綜合所得稅結算申報，再審被告以其漏報取自中科院之薪資所得二三○、七一
八元，乃核定補徵稅額一一、六七四元。再審原告不服，就該薪資部分申請復查。再
審被告以再審原告為中科院非軍職員工，八十年度領取自中科院薪資中之二三○、七
一八元屬品位加給，為其所不爭，而中科院之預算雖分別依計畫編列人事費支應員工
之各項給與，然領受科技品位加給或技術津貼之非軍職人員，無論配屬之單位或參與
不同計畫，悉依該院所訂「科技人員品位加給支給標準表」「技術員薪給標準表」之
等級，每月按職級定額領取科技品位加給或技術津貼。中科院聘僱人員之約定事項亦
載明薪給除實物代金及眷補費外，包括全部給與，業經再審被告所屬大溪稽徵所赴中
科院查閱資料瞭解無誤，並為中科院八十一年十一月三日八十一訓誠字第一六八七三
號函所明示，系爭品位加給自始即屬薪資所得，自應依法合併申報繳稅，原核定並無
不合為由，判決駁回再審原告之訴，核其認事、用法均無不妥，自無適用法規顯有錯
誤之情節。再審原告以原判決有新行政訴訟法第二百七十三條第一項第一款再審事由
，係主張：財政部六十八台財稅三八五○一號函及行政院台八十四財字第三七○○七
號函未列入財政部七十九年、八十三年、八十七年版之所得稅法令彙編，自不得引用
，應受「禁反言」原則之限制。且本案之研發自應給予更高之優渥勵，故而本案再
審原告所領取之「品位加給」（或「技術津貼」）所得為研究補助費應合於免稅優惠
之立法目的，依法免納所得稅。又該項所得之本質，既經中科院認定為免稅所得，自
足堪信實。況再審原告依軍事審判法之規定，具有視同軍人之身分，依工作性質，本
件所得自應免稅。本件再審原告應依所得稅法第九十四條第一項、第八十九條第二項
，由扣繳義務人之中科院負賠繳義務，況本件再審原告於申報所得稅時，即依當年度
扣繳憑單誠實申報，而今距前申報日期五年後，中科院復掣發扣繳憑單，其掣發原因
為何？所據法令為何？在在不詳，而再審被告卻依此為補稅理由，似嫌牽強。政府機
關對人民之信賴利益應予保護，依稅捐稽徵法第四十八條之三及中央法規標準法第十
六條、第十八條之規定，應引用有利再審原告之法律規定，自不宜追溯補徵系爭薪資
所得之稅款，否則有違「法律不溯既往」原則。從而，本件再審被告依所得稅法第四
條第八款但書之規定，課徵系爭稅款，於法有違，應為無效云云。經查，憲法第十九
條規定人民有依法律納稅之義務。因此，除非法律明定得免納稅義務者外，稅捐單位
對之課徵各類稅款，於法並無不合。從而，中科院不論依何法源設立，其所屬人員是
否具有視同軍人之身分，除非法律明定免徵綜合所得稅外，自不得解免其納稅之義務
。又行政法上所謂信賴保護原則，係指人民因相信既存之法秩序，而安排其生活或處
置其財產，則不能因嗣後法規之制定或修正，而使其遭受不能預見之損害，用以保護
人民之既得權益。本原則之適用，係在禁止新制定或修正法規有溯及既往之效力，合
先明。本件中科院之預算雖分別依計畫編列人事費支應其員工之各項給與，但實際
上領受「品位加給」或「技術津貼」之非軍職人員，無論配屬之單位或參與不同計畫
，均依該院所訂「科技人員品位加給支給標準表」、「技術員薪給標準表」之等級，
每月按職級定額領取科技品位加給或技術津貼。且該院與其聘僱人員之約定事項亦載
明所指薪給，除實物代金及眷補費外，包括全部給與，其非軍職人員所領受之科技品
位加給或技術津貼，核屬因提供勞務所取得之報酬，應無行為時所得稅法第四條第八
款免納所得稅規定之適用。又再審被告依法發單補徵稅款，並未逾稅捐稽徵法第二十
一條所定核課期間，於法並無不合，且尚不違背法律不溯既往原則。而首揭所得稅法
之規定一直未變更，僅闡明該稅法之行政院及財政部之函釋變更，未及於法規之制定
或修正，則上開函釋之變更應追溯至首開稅法頒布時生效適用，且無行政法信賴保護
原則之適用。亦無違「禁反言」之原則，並因無新舊法律比較之適用，自無稅捐稽徵
法第四十八條之三、中央法規標準法第十六條之適用。又本件並非聲請事件，亦無中
央法規標準法第十八條之適用。另納稅義務人如有所得稅法第十四條第一項各類之所
得，即應依同法第七十一條規定申報納稅。又本件係未扣繳納稅，與因扣繳義務人原
扣稅額與稽徵機關核定稅額不符情況有別，自無所得稅法第九十四條第一項、第八十
九條第二項之適用。從而，再審原告之主張，無非係法律上見解之歧異，核與首揭新
行政訴訟法第二百七十三條第一項第一款再審事由要件不符。再審原告另依舊法第二
十八條第七款即新法第二百七十三條第一項第九款事由，提起再審之訴，惟查判決基
礎之證物係偽造或變造者，應以宣告有罪之判決確定，或其刑事訴訟不能開始或繼續
非因證據不足者為限，始得提起再審之訴（本院四十四年裁字第三十一號判例參照）
。再審原告並未舉證證明有上開事實，則其空言主張，不足採信，尚難認原判決有再
審原告所指之再審事由。綜上所述，本件再審原告之訴，顯無再審理由，應予駁回。
本件事實已臻明確，核無行言詞辯論及命中科院參加之必要，併此明。
據上論結，本件再審之訴為無理由，爰依行政訴訟法第二百七十八條第二項、第九十
八條第三項前段，判決如主文。
中　　華　　民　　國　　九十一　　　年　　　六　　　　月　　二十七　　　日
                    最 高 行 政 法 院  第 四 庭
                                審 判 長 法  官　　　廖　政　雄
                                         法  官　　　趙　永　康
                                         法  官　　　林　清　祥
                                         法  官　　　鍾　耀　光
                                         法  官      姜  仁  脩
右  正  本  證  明  與  原  本  無  異
　　　　　　　　　　　　　　　　　　　　 法院書記官　莊  俊  亨
中　　華　　民　　國　　九十一　　　年　　　六　　　　月　　二十七　　　日
